【裁判字號】    88,上,247
【裁判日期】    890201
【裁判案由】    侵權行為損害賠償
【裁判全文】
臺灣高等法院臺中分院民事判決  八十八年度上字第二四七號
      上  訴  人  丙○○
                  丁○○○
      共      同
      訴訟代理人  戊○○    住.
      被上  訴人  甲○○    住.
      訴訟代理人  乙○○    住.
右當事人間侵權行為損害賠償事件，上訴人對於中華民國八十八年一月二十九日臺灣
臺中地方法院八十七年訴字第一五八六號第一審判決提起上訴，本院判決如左：
      主      文
原判決關於駁回上訴人後開第二項之訴部分及訴訟費用之裁判均廢棄。
被上訴人應給付上訴人丙○○新台幣伍萬元、上訴人丁○○○新台幣伍仟元，及均自
民國八十七年三月三十一日起至清償日止，按年息百分之五計算之利息。
上訴人其餘上訴駁回。
第一、二審訴訟費用由上訴人丙○○負擔百分四十五，上訴人丁○○○負擔百分之四
十九，餘由被上訴人負擔。
      事      實
甲、上訴人方面：
一、聲明：
（一）原判決廢棄。
（二）被上訴人應給付上訴人丙○○新台幣（下同）五十二萬二千七百元及自起訴狀
      繕本送達被上訴人翌日起至清償日止按週年利率百分之五計算之利息。
（三）被上訴人應給付上訴人丁○○○五十萬零八百八十二元及自起訴狀繕本送達被
      上訴人翌日起至清償日止按週年利率百分之五計算之利息。
（四）願供擔保請准宣告假執行。
二、陳述：除引用原審判決外，補陳：
（一）被上訴人係穿越車輛往來頻繁之大馬路至現場行兇，且知閃避車輛，駐足前進
      ，行兇後依原路逃離現場，並始行觀看左右來車而安全通過馬路，其在逃離現
      場時，因上訴人丙○○追躡其後，亦曾數度反身砍殺以阻止之，又被上訴人行
      為時，本已將上訴人丁○○○以左手臂勒倒在地，其已無任何反抗能力，若謂
      被上訴人心神喪失，則其大可再補上一刀，毋庸理會應聲前來救之丙○○，然
      被上訴人能判斷丙○○對其威脅較大，而反身以其手中小刀對其砍殺，且據被
      上訴人之母所言，該小刀並非其家中之物，故被上訴人應係原有預謀殺害上訴
      人夫婦而事先預備小刀，其行為顯在完全自由決定意志之下。
（二）被上訴人原審過程中，時而笑，時而答非所問，並非全然屬實，原審審判長問
      其是否有殺人，其當時曾清楚回答有，而再問願否賠償等語時，其並無賠償意
      願，藉以脫免責任，但在言詞辯論時，確曾且能清楚向審判長表示，其願以二
      十萬元與上訴人和解等語，顯係其有完全之意思能力甚明。
（三）原審以上訴人丙○○於八十七年一月二十三日住院縫合傷口治療，而於同年月
      二十七日出院，出院時狀況良好，同年二月二日門診拆線，拆線後即為痊癒，
      不會有後遺症等語，顯有誤認，事實上因上訴人丙○○逢農新曆年除夕，不願
      在醫院過年，不得已在家屬協助下出院，且出院時須由他人攙扶，時而昏眩，
      出院後因此橫禍而視力不良，近視度數由原先之六百五十度，增至一千六百度
      ，經與醫師諮詢結果，係受傷失血過多所致，依現今醫學科技，尚難明  確證
      明其因果關係，而上訴人在原審亦曾為此陳明，何以原審認不會有後遺症。
（四）退萬步言，縱使被上訴人行為時係在精神錯亂中，上訴人等依民法第一百八十
      七條第四項之規定，聲請法院令行為人為全部或一部之損害賠償，係法院於斟
      酌行為人與被害人之經濟狀況，使行為人為全部或一部之損害賠償，其立法意
      旨係為保護被害人之利益，以定行為人賠償之數額，非如原審所謂，係為免侵
      權行為人陷於不復之境之立法公平責任運所期，故原審對此有所誤認。
（五）被上訴人事後雖曾給付二萬二千元，此為給付上訴人丙○○之二萬元醫藥費及
      二千元之營養費，並非雙方達成和解之費用。
（六）本案被上訴人未曾受禁治產宣告，且歷經刑事訴訟過程至今，亦未見各審檢察
      官依民法第十四條之規定，基於公益之理由，為禁治產宣告之聲請，足見被上
      訴人與宣告禁治產之要件不合，非心神喪失或精神耗弱致不能處理自己事務之
      人。如法院依職權調查之結果，認被上訴人係無訴訟能力之人，上訴人等則依
      民事訴訟法第五十一條第一項之規定，法院審判長為被上訴人選任特別代理人
      ，以利訴訟終結。
三、證據：援用原審立証方法，補提配鏡紀錄及中國醫藥學院眼科眼鏡處方影本各一
          份為證。
乙、被上訴人方面：
  一、聲明：上訴駁回。
  二、陳述：被上訴人係精神異常之人，自軍中退伍後就一直無工作，有傷害上訴人
      之行為，係在心神喪失之情況下，業於被訴傷害刑事案件審理中經鑑定屬實，
      是被上訴人於行為時無侵權責任能力，不負損害賠償責任。又被上訴人於傷害
      上訴人後，曾由被上訴人之母給付上訴人丙○○醫藥費二萬二千元。
  三、證據：援用原審立証方法，補提診斷證明書乙件為證。
丙、本院依職權向台中仁愛之家附設靜和醫院（下稱靜和醫院）查詢被上訴人因精神
    分裂症在該院治療中之精神狀況。
      理      由
一、本件被上訴人現因精神分裂症在靜和醫院治療中，經本院函詢該院關於被上訴人
    治療中之精神狀況，該院函覆稱「被上訴人現今之精神狀況幻聽減少，合作度佳
    ，可言語溝通，抽象思考判斷並無明顯扭曲的現象」（本院卷六十六頁）。查被
    上訴人在原審八十七年十二月二十二日庭訊時，對審判長之訊問笑而不答（原審
    卷第六十六頁），但於八十八年一月二十二日庭訊時則意識甚清楚，答稱其願賠
    償二十萬元（原審卷第七十七頁），另稽之被上訴人代理人乙○○在本院審理中
    亦陳明其至靜和醫院探望被上訴人時，被上訴人稱其為姊夫，其告知關於本件訴
    訟之事宜，將代被上訴人出庭，被上訴人答稱好等語，並提出委任書狀存卷，而
    被上訴人未受禁治產宣告，依上開諸情所示，被上訴人嗣後受治療後，精神狀況
    有所改善，仍有相當意識能力，並非無意識或精神錯亂而喪失意思能力之程度，
    非無訴訟能力，與民事訴訟法第五十一條第一項之規定不合，無為其選任特別代
    理人之必要，合先明。
二、上訴人在原審起訴主張：被上訴人於八十七年元月二十三日下午一時四十分許，
    在台中市○○○路二七三號上訴人所經營之侑興公司店內，以左手勒住上訴人丁
    ○○○之頸部，續並割傷聞聲奔往救助之上訴人丙○○，致上訴人丙○○受有左
    顳部頭皮裂傷、頭頂部表皮傷，上訴人丁○○○左手亦遭該刀劃傷二小指碩等傷
    害，爰基於民法第一百八十四條、第一百九十五條侵權行為之法律規定，求為命
    被上訴人給付上訴人丙○○醫療費二萬二千七百元及精神慰撫金五十萬元合計五
    十二萬二千七百元；上訴人丁○○○醫療費八百八十二元及精神慰撫金五十萬元
    計五十萬零八百八十二元及均自本件起訴狀繕本送達被上訴人之翌日起至清償日
    止按年息百分之五計算之利息，如認被上訴人於行為時係心神喪失，無侵權責任
    之人，依民法第一百八十七條第四項之規定，亦請命斟酌賠償金額之判決，
三、被上訴人則以伊係精神異常之人，自軍中退伍後就一直無工作，所傷害上訴人之
    行為，係在心神喪失之情況下，且於被訴傷害刑事案件審理中經鑑定屬實，是被
    上訴人於行為時無侵權責任能力，不負損害賠償責任。又被上訴人於傷害上訴人
    後，曾由被上訴人之母給付上訴人丙○○醫藥費二萬二千元等語置辯。
四、查上訴人主張被上訴人在上開時地傷害彼等之事實，為被上訴人在原審及本院審
    理人所自認，且有上訴人提出之門診費用證明書兩件、醫療費用證明書乙件、照
    片四張附原審卷為證，並有原審所調閱該院八十七年度訴字第七七五號刑事卷宗
    ，經本院查核屬實，上訴人之主張堪信為真正。
五、經查，被上訴人於傷害上訴人後，即行為當日下午八時四十分許檢察官初訊時詢
    以是否叫甲○○時，答稱那是我父親的名字。於台灣台中地方法院八十七
    年度訴字第七七五號殺人未遂刑事案件審理中則供稱：沒有殺他，丙○○夫妻有
    殺過我，是在一、二年前的事情；在幾個月前丙○○有拿武士刀要殺我，我母親
    有看到；我去買國際牌電池，他有搶我身分證；是七、八年前他到我家來搶我身
    分證。於本院八十七年度上訴字第二○九一號殺人未遂刑事案件審理中則稱：之
    前有看過他兩夫婦（指上訴人）有互相殺過自己；有原審調閱該院八十七年度訴
    字第七七五號刑事卷宗（含八十七年度偵字第二三七四號偵查卷、本院八十七年
    度上訴字第二○九一號卷）可佐，足認其行為當時精神上有被害妄想，自以為受
    侵害而出手報復之情形，且被上訴人於行為時之精神狀態，經送請行政院國軍退
    除役官兵輔導委員會台中榮民總醫院鑑定，該院綜合被上訴人之個人生活史及精
    神病史、心理測驗、身體與神經學檢查、精神狀態檢查結果，認定被上訴人之臨
    床診斷為妄想型精神分裂病，自七十年發病至今已數年，雖曾接受精神科治療，
    而精神狀況包括聽幻覺與多樣固著成型的幻想，持續活躍，被上訴人長期處在這
    些症狀的壓力下，身心備受煎熬折磨，有明顯幻聽及被害妄想，情緒易受幻聽及
    妄想影響，而有衝動行為產生，最後仍在精神病症狀影響，對外界事務全然缺乏
    認知、理解及判斷作用而無自由決定抑制的能力下犯下本案，犯案當時之精神狀
    態已達「心神喪失」之程度，亦有該院八十七年五月二十一日八七中榮醫行字第
    二七六○號函及鑑定書附於前揭刑事卷宗可稽，而被上訴人於八十六年七月二十
    二日至同年九月五日進中山醫學院附設醫院受台中市政府委託經營委託之台中市
    立復健醫院精神科急性病房住院，又於同年十月六日至該院精神科看診，仍有幻
    聽及被害妄想，經診斷結果為妄想型精神分裂症，需長期追蹤治療，亦有中山醫
    院診斷證明書附於前揭刑事案卷宗可考，又被上訴人最後於八十七年八月十日至
    財團法人台中仁愛之家附設靜和醫院就診，仍被診斷為精神分裂病，宜長期治療
    ，復有診斷證明書乙件在原審卷可資為證，綜合上情判斷，被上訴人於為本件行
    為時應係在精神錯亂中甚明，上訴人雖一再以被上訴人當時手持小刀，行為前後
    能自行通過車輛往來頻繁之大馬路，為被上訴人於行為時未達心神喪失之論據，
    然行為人如有精神症狀而生非行，以行為時之人、事、物、地、所受剌激及心生
    妄想情景而定，在行為前後是否能安然通過馬路與行為人行為時之精神狀態無必
    然關係，以此尚難據以推論被上訴人行為時之精神狀態僅處於精神耗弱之狀況。
    按因故意或過失，不法侵害他人之權利者，負損害賠償責任。民法第一百八十四
    條第一項前段定有明文。民法以故意、過失為侵權行為之成立要件，乃採過失責
    任主義體現，故侵權行為責任之成立自應以具備一定的判斷能力為前提，是被上
    訴人對上訴人所受之上開損害自不負損害賠償責任。
六、依上述被上訴人雖對上訴人所受之上開損害雖不負損害賠償責任。然依民法第一
    百八十七條第四項準用同條第三項之規定，雖非無行為能力人或限制行為能力人
    ，如在無意識或精神錯亂中所為之行為，致第三人受損害時，法院得斟酌行為人
    與被害人之經濟狀況，令行為人為一部或全部之損害賠償。此為行為人無過失責
    任、即公平責任原則之運用，由法院斟酌行為人與被害人之經濟狀況，加害之種
    類及方法而定之，被害人貧窮，行為人富有，則可令其全部賠償；反之，被害人
    富有，行為人貧窮，則可令其一部賠償，或全不賠償。查被上訴人自退伍後即因
    罹患精神疾病無法外出工作，十多年來均無收入，並經原審法院函財政部財稅資
    料中心查被上訴人之財產狀況，被上訴人並無任何財產，有該中心資五字第八七
    二四五二三九二號函附原審卷可佐；而上訴人所稱其經營之侑興公司具有連棟店
    面，營業規模頗大，於電器界頗有名聲，上訴人丙○○並為台中市電器公會現任
    理事，而上訴人丁○○○為其妻，因本件所受傷害為左手中指、無名指割傷，因
    治療該傷計支出醫療費用八百八十二元，上訴人丙○○所受傷害則為左後頭部裂
    傷及左側頭部裂傷，經於八十七年一月二十三日住院縫合傷口治療，而於同年月
    二十七日出院，其因治療上開傷害則支出醫療費用二萬二千七百元，有上訴人提
    出之門診費用證明書兩件、醫療費用證明書乙件、及台灣省立台中醫院八十七年
    十二月十五日八七中醫歷字第六三三九號函在原審卷為證，總計上訴人二人所支
    出之醫療費用為二萬三千五百八十二元，並稽之被上訴人於傷害上訴人後，曾由
    被上訴人之母給付上訴人醫藥費用二萬元及紅包二千元，上訴人對此並不爭執，
    並稱其收到二萬元為賠償上訴人丙○○之醫藥費用，二千元則為其營養費等情，
    本院衡酌兩造之前開經濟能力，上訴人雖遠較被上訴人富有，但被上訴人身罹精
    神分裂症多年，於今日醫療水準高度發展之際，理應由其本身或家人將其即送往
    醫療單位治療，在相當程度改善精神狀況前，不宜放任其在外活動，隨時有傷人
    之虞，致上訴人在其店中無端遭受橫禍，及上訴人所受損害之程度暨上訴人丙○
    ○業已受被上訴人二萬二千元之一部賠償等一切情事，認被上訴人再賠償上訴人
    丙○○五萬元；上訴丁○○○五千元之一部損害為適宜公允。
七、綜上所述，上訴人本於民法第一百八十七條第三、四項之規定，請求被上訴人賠
    償上訴人丙○○五萬元；上訴人丁○○○五千元，及均自本件起訴狀繕本送達被
    上訴人之翌日即八十七年三月三十一日起至清償日止，按週年利率百分之五計算
    之利息，為有理由，應予准許。逾此所為請求，為無理由，不予准許。原審就上
    開應准許部分，為上訴人敗訴之判決，並駁回其假執行之聲請，尚有未洽，上訴
    意旨求予廢棄改判，為有理由，爰由本院予以廢棄改判如主文第二項所示。至於
    上訴人之請求不應准許部分，原判決為上訴人敗訴之判決，並駁回其假執行之聲
    請，經核於法並無不合，上訴意旨求予廢棄改判，為無理由，應駁回其上訴。至
    上訴人勝訴部分，陳明願供擔保為准假執行之宣告，因本件為不得上訴第三審之
    案件，一經本院判決即告確定，自核無必要，併予明。
據上論結，本件上訴為一部有理由，一部無理由，依民事訴訟法第四百五十條、第四
百四十九條第一項、第七十九條但書，判決如主文。
中      華      民      國    八十九    年    二      月        一      日
~B1民事第五庭審判長法  官  陳滿賢
~B2                法  官  林松虎
~B3                法  官  許武
右為正本係照原本作成。
不得上訴。
~B                書記官  李妍嬅
中      華      民      國     八十九     年      二      月     三     日
                                                                        Ｖ


司法院資訊處製作；財團法人民間司法改革基金會備份。
